臺灣桃園地方法院民事判決　　　　　　　95年度訴字第1815號
原　　　告　戊○○
訴訟代理人　丁○○
　　　　　　　　　　　　1樓
　　　　　　胡盈州律師
　　　　　　陳麗芬律師
被　　　告　丙○○
　　　　　　甲○○
　　　　　　庚○○
　　　　　　乙○○
共　　　同
訴訟代理人　呂翊丞律師
複　代理人　己○○
　　　　　　周威君律師
上列當事人間請求拆屋還地等事件，於民國96年8 月14日辯論終
結，本院判決如下：
    主  文
被告庚○○應將坐落桃園縣大園鄉○○○段古亭小段104 地號土
地如附圖所示Ａ（面積26平方公尺）、Ｄ（面積74平方公尺）部
分之地上物拆除，將土地返還原告；併給付原告新台幣壹仟佰
零柒元，及自民國96年1 月1 日起至返還土地之日止，按月給付
原告新台幣肆佰陸拾元。
被告丙○○應將同上地號土地如附圖所示Ｂ（面積42平方公尺）
之地上物拆除，將土地返還原告；併給付原告新台幣伍佰肆拾玖
元，及自民國96年1 月1 日起至返還土地之日止，按月給付原告
新台幣壹佰玖拾元。
被告甲○○應將同上地號土地如附圖所示Ｃ（面積63平方公尺）
、Ｆ（面積42平方公尺）之地上物拆除，將土地返還原告；併給
付原告新台幣壹仟佰柒拾貳元，及自民國96年1 月1 日起至返
還土地之日止，按月給付原告新台幣肆佰捌拾元。
被告乙○○應將同上地號土地如附圖所示Ｅ（面積34平方公尺）
之地上物拆除，將土地返還原告；併給付原告新台幣肆佰肆拾肆
元，及自民國96年1 月1 日起至返還土地之日止，按月給付原告
新台幣壹佰伍拾陸元。
訴訟費用由被告庚○○負擔36% ，被告丙○○負擔15% ，被告甲○○負擔37% ，被告乙○○負擔12% 。
    事  實
甲、原告方面：
一、聲明：
  (一)被告庚○○應自桃園縣大園鄉○○○段古亭小段104 地號土
    地上遷出，並將該土地上之地上物（即附圖所示編號A 、D
    部分，面積共100 平方公尺，門牌為桃園縣大園鄉圳頭村古
    亭8 鄰7-4 號及7-6 號）拆除，將土地返還原告，併應給付
    原告5,000 元，及民國95年11月8 日起迄返還土地之日止，
    按月給付原告2,500 元。
  (二)被告丙○○應自同上地號土地遷出，將土地上之地上物（即
    附圖所示編號B 部分，面積42平方公尺，門牌為同上村古亭
    8 鄰7 號）拆除，將土地返還原告，併應給付原告2,100 元
    ，及自95年11月8 日起迄返還前述土地之日止，按月給付原
    告1,050 元。
  (三)被告甲○○應自同上地號土地上遷出，將該土地上之地上物
    （即附圖所示編號C 、F 部分，面積共105 平方公尺，門牌
    為同上村古亭8 鄰7-3 號及7-1 號）拆除，將土地返還原告
    ，併應給付原告5,250 元，及自95年11月8 日起迄返還前述
    土地之日止，按月給付原告2,625 元。
  (四)被告乙○○應自同上地號土地遷出，將該土地上之地上物（
    即附圖所示編號E 部分，面積34平方公尺，無門牌）拆除，
    將土地返還原告，併應給付原告1,700 元，及自95年11月8
    日起迄返還前述土地之日止，按月給付原告850 元。
二、陳述：
  (一)坐落桃園縣大園鄉○○○段古亭小段104 地號土地（下稱系
    爭土地）係原告於民國95年9 月8 日買受取得土地所有權，
    被告庚○○、丙○○、甲○○、乙○○等4 人未經原告同意
    ，亦無任何正當法律權源，即擅自占用並蓋有建物，其中被
    告庚○○占用如附圖所示A 、D 部分、面積共100 平方公尺
    （即桃園縣大園鄉圳頭村古亭8 鄰【下稱古亭8 鄰】7-4 號
    及7-6 號建物）；被告丙○○占用如附圖所示B 部分、面積
    42平方公尺（即古亭8 鄰7 號建物）；被告甲○○占用如附
    圖所示C 、F 部分、面積共105 平方公尺（即古亭8 鄰7-3
    號及7-1 號建物）；被告乙○○占用如附圖所示E 部分、面
    積34平方公尺（無門號之建物），原告為系爭土地所有權人
    ，自得依民法第767 條前段規定，訴請被告將渠等蓋在系爭
    土地上之建物拆除，並將占用之土地交還原告。
  (二)又被告無權占用系爭土地，係無法律上之原因而受有相當於
    免給付租金之利益，致原告受有損害，依民法第179 條規定
    ，原告自得請求被告返還不當得利，依系爭土地公告現值計
    算不當得利之金額；原告係於95年9 月8 日取得系爭土地所
    有權，至被告拆屋還地時止，被告應返還不當得利之範圍詳
    如下述（以95年11月7 日起訴時為計算之分界點）：
  (1)被告庚○○部分：被告無權占用附圖所示編號A 、D 部分、
    面積共100 平方公尺土地，每月利益為2,500 元（計算式：
    3,000 元×100 平方公尺×10% ×1/12＝2,500 元），二個
    月應給付5,000 元，另自95年11月8 日起至拆屋還地之日止
    ，應按月給付2,500 元。
  (2)被告丙○○部分：被告無權占用附圖所示編號B 部分、面積
    42平方公尺土地，每個月利益1,050 元（計算式：3,000 元
    ×42平方公尺×10% ×1/12＝1,050 元），二個月應給付2,
    010 元，自95年11月8 日起至拆屋還地之日止，則應按月給
    付1,050 元。
  (3)被告甲○○部分：被告無權占用附圖所示編號C 、F 部分、
    面積共105 平方公尺土地，每個月利益為2,625 元（計算式
    ：3,000 元×105 平方公尺×10% ×1/12＝2,625 元）二個
    月應給付5,250 元，自95年11月8 日起至拆屋還地之日止，
    則應按月給付2,625 元。
  (4)被告乙○○部分：被告無權占用附圖所示編號E 部分、面積
    34平方公尺，每個月利益為850 元（計算式：3,000 元×34
    平方公尺×10% ×1/12＝850 元）二個月應給付1,700 元，
    自95年11月8 日起至拆屋還地之日止，則應按月給付850 元
    。
三、證據：提出土地登記謄本、地籍圖等影本各一份及現場照片
    等件為證。
乙、被告方面：
一、聲明：
  (一)駁回原告之訴及假執行之聲請。
  (二)如受不利益之判決，願供擔保請准宣告免於假執行。
二、陳述：
  (一)原告主張系爭土地遭被告4 人分別無權占用，於其上建屋使
    用，已侵害原告之所有權等語。然被告4 人之房屋，係被告
    丙○○之父親郭阿壽（於民國89年歿）等人在自有之大園鄉
    ○○○段古亭小段104-8 地號土地上興建古亭7-5 號房屋時
    越界建築，當時系爭土地所有人理當瞭解土地之界線範圍，
    然卻對郭阿壽等人建築房屋有逾越疆界之事未立即提出任何
    異議，依民法第796 條規定意旨，原告自不得於事後再請求
    鄰地所有人拆除或變更其建築物。
  (二)原告向被告請求給付相當於租金之不當得利，惟原告係以公
    告土地現值計算，非以土地之申報地價計算，已違反土地法
    之規定。再系爭土地坐落在桃園縣大園鄉圳頭村一帶，附近
    商業並不繁榮，也沒有明顯的商業活動，如逕依申報總地價
    年息10% 之最高額計算不當得利，亦有未妥，故應降低計算
    基準。
三、證據：提出大園鄉圳頭村八鄰古亭7-5 號房屋建築證明、土
    地登記謄本等影本各一份為證。
丙、本院依職權勘驗現場，並囑託桃園縣蘆竹地政事務所（下稱
    蘆竹地政事務所）派員會同測量，製有勘驗筆錄及土地複丈
    成果圖。
    理  由
一、本件原告起訴後依蘆竹地政事務所測量之結果變更、減縮聲
    明如其聲明所示，核與民事訴訟法第255 條第1 項第2 款、
    第3 款規定相符，應予准許。
二、原告主張系爭土地係伊於95年9 月8 日買賣取得所有權，並
    已登記完畢，被告庚○○在系爭土地占用附圖所示A 、D 部
    分、面積共100 平方公尺（即古亭8 鄰7-4 號及7-6 號建物
    ）；被告丙○○在系爭土地上占有附圖所示B 部分、面積42
    平方公尺（即古亭8 鄰7 號建物）；被告甲○○在系爭土地
    上占有附圖所示C 、F 部分、面積共105 平方公尺（即古亭
    8 鄰7-3 號及7-1 號建物）；被告乙○○在系爭土地上占有
    附圖所示E 部分、面積34平方公尺（即無門牌號碼之建物）
    ，有土地登記謄本為證，併經本院會同蘆竹地政事務所人員
    至現場履勘，製有勘驗筆錄及蘆竹地政事務所製作之96年2
    月6 日土地複丈成果圖在卷可參，被告對此均不爭執，堪信
    為真實。
三、原告又主張被告4 人無權占用系爭土地，請求被告4 人拆屋
    還地；而被告4 人雖不否認渠等未經原告同意占用系爭土地
    ，惟稱是被告丙○○之父親郭阿壽等人生前即在自有之大園
    鄉○○○段古亭小段104-8 地號土地上興建古亭7-5 號房屋
    時，有越界建築之情事，當時系爭土地所有人對越界建築一
    事未有異議，依民法第796 條規定，原告自不得於事後請求
    拆除或變更鄰人之建物云云。惟：
  (一)民法第796 條前段固規定土地所有人建築房屋逾越疆界者，
    鄰地所有人如知其越界而不即提出異議，不得請求移去或變
    更其建築物。然本條立法意旨係為調和土地相鄰關係，顧全
    社會整體經濟利益，以土地所有人所建房屋之整體僅有一部
    分逾越疆界，若予拆除，勢將損及全部建築物之經濟價值而
    設鄰地所有人之忍受義務，其適用範圍自不宜任意擴張，從
    而，若越界建築者之房屋全部建築於他人之土地，自無本條
    之適用。（見最高法院28年上字第634 號著有判例意旨可資
    參照）是土地所有人建築房屋逾越彊界者，鄰地所有人如知
    其越界而不即提出異議，不得請求移去或變更建築物，須逾
    越彊界建屋者，僅為房屋之一小部分，倘所建房屋全部或大
    部分在鄰地所有人土地上者，即與越界建築之情形不符，難
    謂有該法律之適用。
  (二)本件被告4 人占用系爭土地面積共計281 平方公尺，對照系
    爭土地之全部面積為379 平方公尺，已占用74% 以上範圍，
    而被告4 人占用系爭土地之建物，除庚○○占用Ａ部分與自
    有土地上之建物相鄰外，其餘均是個別獨立建物，並未與自
    有土地上之建物相鄰，而庚○○占用Ａ部分土地面積達26平
    方公尺，已為其自有土地上建物之一半，顯非為房屋之一小
    部分，此有土地複丈成果圖及照片等在卷可查，揆諸前開判
    例及民法第796 條立法意旨，被告4 人之地上物占用系爭土
    地之情節，顯與越界建築之情形不符，被告要無民法第796
    條規定之適用，被告之抗辯，並非可採。
  (三)被告既無法舉證證明渠等占有系爭土地有何正當之法律權源
    ，則原告本於土地所有權人，為排除侵害，依民法第767 條
    前段物上請求權規定請求被告庚○○應將系爭土地上附圖所
    示A 、D 之地上物拆除、被告丙○○應將系爭土地上附圖所
    示B 之地上物拆除、被告甲○○應將系爭土地上附圖所示C
    、F 地上物拆除、被告乙○○應將系爭土地上附圖所示E 之
    地上物拆除，並將占用之土地返還原告，即屬有據，應予准
    許。
四、再無權占有使用他人土地，自占有人方面，依社會通念可能
    獲得相當於租金之利益。（見最高法院61年台上字第1675號
    判例），就權利人而言，如無反證，其所受損害自與租金相
    當，兩者同以租金數額為據。被告占用系爭土地建有地上物
    ，致原告受有不能使用收益土地之損害，二者間顯有因果關
    係，故原告依不當得利之法律關係請求被告給付自95年9 月
    8 日起至返還系爭土地之日止，因無權占有土地可能獲得相
    當於租金之利益，即屬有據。至不當得利之金額究以若干為
    適當，應參照土地法第97條、土地法施行法第25條及一般客
    觀環境定之。（見最高法院78年台上字第523 號裁判要旨）
    而城市地方租用房屋之租金，以不超過土地及建築物申報總
    價額年息10% 為限，土地法第97條第1 項定有明文，土地法
    第97條第1 項規定之土地價額，依同法施行法第25條規定係
    指法定地價而言，而土地法第148 條規定土地所有權人依土
    地法所申報之地價為法定地價，故土地法第97條第1 項所謂
    土地申報價額，即指土地之申報地價。系爭土地自93年1 月
    起至95年12月之土地申報地價為每平方公尺416 元，自96年
    1 月起之土地申報地價為552 元，有土地申報地價謄本可參
    ，本院參酌系爭土地坐落位置及被告占用土地建有房屋之使
    用狀況，其隔鄰地區為住宅等情，有勘驗筆錄、土地複丈成
    果圖、現場照片等可參，又系爭土地之申報地價不高，是依
    本件土地位置及被告占有使用之情形觀之，被告占有系爭土
    地可能獲得之利益，自以上開土地申報地價年息10% 計算為
    適當，則原告請求被告返還之不當得利，詳細計算如下：
  (一)被告庚○○部分：自95年9 月8 日起至95年12月31日止，應
    給付原告1,307 元（416 元×100 平方公尺×10% ÷12月×
    3.77＝1,307 元，元以下四捨五入，下同），自96年1 月1
    日起至返還系爭土地之日止，按月給付原告460 元（552 元
    ×100 平方公尺×10% ÷12月＝460 元）。
  (二)被告丙○○部分：自95年9 月8 日起同年12月31日止，應給
    付原告549 元（416 元×42平方公尺×10% ÷12月×3.77＝
    549 元），自96年1 月1 日起至返還系爭土地之日止，按月
    給付原告193 元（552 元×42平方公尺×10% ÷12月＝193
    元）。
  (三)被告甲○○部分：自95年9 月8 日起至同年12月31日止，應
    給付原告1,372 元（416 元×105 平方公尺×10% ÷12月×
    3.77＝1,372 元），自96年1 月1 日起至返還系爭土地之日
    止，按月給付原告483 元（552 元×105 平方公尺×10% ÷
    12月＝483 元）。
  (四)被告乙○○部分：自95年9 月8 日起至同年12月31日止，應
    給付原告444 元（416 元×34平方公尺×10 %÷12月×3.77
    ＝444 元），自96年1 月1 日起至返還系爭土地之日止，按
    月給付原告156 元（552 元×34平方公尺×10% ÷12月＝15
    6 元）。
  (五)是原告請求被告給付不當得利，於上開範圍內之金額，為有
    理由，逾上開範圍之請求，即屬無據，應予駁回。
五、綜上所述，原告主張被告無權占有系爭土地，在其上搭建地
    上物使用，原告基於民法第767 條前段物上請求權規定，請
    求被告將地上物拆除並返還占用之土地（詳如附圖及附表所
    示），及依民法第179 條規定請求被告返還不當得利（如附
    表所示金額），為有理由，應予准許，原告逾上開範圍之請
    求，於法無據，應予駁回。
六、兩造其餘主張及所提之證據等攻擊、防禦方法，均與本院上
    開論斷無涉或無違，不予贅述。
七、據上論結，本件原告之訴為一部有理由，一部無理由，依民
    事訴訟法第79條，判決如主文。
中　　華　　民　　國　　96　　年　　8 　　月　　28　　日
                  民事第三庭    法　官　潘進柳
以上正本係照原本作成
如對本判決上訴，須於判決送達後20日內向本院提出上訴狀
中　　華　　民　　國　　96　　年　　8 　　月　　28　　日
                               書記官　李麗娟
┌────────────────────────────────────────┐
│附表                                                                            │
├────┬───────┬──────────────┬────────────┤
│被   告 │占用土地面積及│計算自95年9 月8 日起至95年12│自96年1 月1 日起至返還土│
│        │應拆除部分    │月31日止之金額（新台幣）    │地之日止，按月給付之金額│
├────┼───────┼──────────────┼────────────┤
│庚○○  │100平方公尺   │1,307元                     │460元                   │
│        │如附圖所示Ａ、│                            │                        │
│        │Ｄ部分        │                            │                        │
├────┼───────┼──────────────┼────────────┤
│丙○○  │42平方公尺如附│549元                       │193元                   │
│        │圖所示Ｂ部分  │                            │                        │
├────┼───────┼──────────────┼────────────┤
│甲○○  │105平方公尺如 │1,372元                     │483元                   │
│        │附圖所示Ｃ、Ｆ│                            │                        │
│        │部分          │                            │                        │
├────┼───────┼──────────────┼────────────┤
│乙○○  │34平方公尺如附│444元                       │156元                   │
│        │圖所示Ｅ部分  │                            │                        │
└────┴───────┴──────────────┴────────────┘
